---
title: "ProgettoTerroristiCatanzaro2"
output: html_document
date: "2025-11-30"
---

```{r setup, include=FALSE}
knitr::opts_chunk$set(echo = TRUE)
```

# Introduzione

L’Università di Barcellona, ha creato una rete con i collegamenti fra gli individui coinvolti negli attentati ai treni pendolari a Madrid 11 marzo 2004. (fonti El Pais e El Mundo, giornali spagnoli)  

I nodi sono i possibili attentatori o persone che hanno aiutato nella preparazione del attentato (**individui coinvolti**),  
il legame può essere di diverso tipo :  
- fiducia amicizia   
- legami con Al Quaeda e Osama Bin Laden  
- Co-partecipazione in campi di addestramento/guerre  
- Co-partecipazione in altri attacchi terroristici    
**Grafo indiretto**, i legami valgono in entrambe le direzioni  
  
  
Il **peso dell arco** corrisponde alla forza del legame da 1 a 4.


```{r include=FALSE}

library(tidyverse)
library(tidygraph)
library(ggraph)
library(scales)
library(corrplot)



```





```{r, echo=FALSE, message=FALSE, warning=FALSE}


nodes <- read_csv("names.csv", show_col_types = FALSE)
ties  <- read_csv("edges.csv",  show_col_types = FALSE)


# Se la colonna dei nodi si chiama "id" e in ties "from"/"to" contengono gli stessi ID:
g <- tbl_graph(
  nodes   = nodes,
  edges   = ties,
  directed = FALSE,
  node_key = "id"   # chiave che collega edges$from / edges$to a nodes$id
)

#g


# MOSTRARE I DF DEI NODI E DEGLI ARCHI

g %>% activate(nodes) %>% as_tibble() %>% head()
g %>% activate(edges) %>% as_tibble() %>% head()




```

```{r echo=FALSE, message=FALSE, warning=FALSE, fig.width=10, fig.height=9, fig.align='center'}

set.seed(123)
options(repr.plot.width = 14, repr.plot.height = 10)

# 1) Tieni solo i nodi con almeno un arco (niente isolati)
g_main <- g %>%
  activate(nodes) %>%
  mutate(deg = centrality_degree()) %>%
  filter(deg > 0)          # rimuove i completamente isolati

# 2) Visualizzazione del componente principale, molto più espanso
g_main %>%
  ggraph(layout = "kk") +  # Kamada–Kawai: ben “spalmato”
  
  # Archi colorati per intensità del legame
  geom_edge_link(
    aes(
      colour = weight,
      alpha  = rescale(weight)
    ),
    width       = 0.9,
    show.legend = TRUE
  ) +
  scale_edge_colour_gradient(
    low  = "grey80",
    high = "red3",
    name = "Tie strength"
  ) +
  scale_edge_alpha(range = c(0.30, 0.90), guide = "none") +
  
  # Nodi
  geom_node_point(size = 3, colour = "black") +
  
  # Etichette
  geom_node_text(aes(label = name), repel = TRUE, size = 3) +
  
  theme_graph() +
  ggtitle("Rete persone coinvolte negli attentati")

```

Abbiamo una serie di **Legami molto forti** tra diverse coppie di terroristi centrali nella rete,  
mentre meno forti per più marginali nel grafo.

## 1. Usare le k-componenti per gruppi coesi di terroristi.

### Componenti connesse e k-componenti

Una **componente connessa** di un grafo è un **insieme di nodi** tale che  
per **ogni coppia di nodi** dell’insieme esiste almeno **un cammino indiretto** (senza guardare la direzione del arco) che li collega all’interno del grafo.  

Un grafo si dice **connesso** se possiede **una sola componente connessa gigante**, cioè se non esistono nodi o gruppi di nodi isolati rispetto al resto della rete.

---

Un **cammino** da un nodo \(a\) a un nodo \(b\) è una **sequenza di archi consecutivi**
\[
(a, v_1),\ (v_1, v_2),\ \dots,\ (v_{k-1}, b)
\]
in cui l’estremo di ogni arco coincide con l’estremo iniziale del successivo.

Due (o più) cammini da \(a\) a \(b\) sono detti **cammini indipendenti :**   se **non condividono alcun nodo durante il percorso**, apparte il nodo iniziale a e il nodo finale b .

---

Una **k-componente connessa** è un **insieme di nodi** del grafo tale che,    
per **ogni coppia di nodi** dell’insieme, esistono **almeno \(k\) cammini indiretti indipendenti ** che li collegano.  



#### Esempio bicomponente


Tra ogni coppia di nodi esistono **almeno 2 cammini indipendenti**.

```{r echo=FALSE, message=FALSE, warning=FALSE, fig.align='center'}
library(igraph)

# creo un ciclo di 4 nodi: 1-2-3-4-1
g_cycle4 <- make_ring(4)

# plot molto semplice
plot(
  g_cycle4,
  layout = layout_in_circle(g_cycle4),
  vertex.size = 25,
  vertex.label.cex = 1.4,
  main = "Ciclo di 4 nodi (bicomponente connessa)"
)

```

### Ricerchiamo le k-componenti del grafo

#### Estraiamo la Bicomponente più grande nel grafo

```{r bicomponenti_giant, echo=TRUE, message=FALSE, warning=FALSE,fig.width=10, fig.height=9, fig.align='center'}

library(tidygraph)
library(ggraph)
library(igraph)

set.seed(123)

# Estraggo i nodi già isolati, tanto so che non faranno della componente connessa
g_main <- g %>%
  activate(nodes) %>%
  mutate(deg = centrality_degree()) %>%    # grado != 0
  filter(deg > 0)


g_igr <- as.igraph(g_main) # uso formule base di igraph

# CALCOLO TUTTE LE BICOMPONENTI PRESENTI NEL GRAFO
bc    <- biconnected_components(g_igr)
bcn   <- bc$components                   # matrice dei nodi x bicomponente (nodi appartente a ogni componente)
bsz   <- lengths(bcn)                    # vettore dimensione bicomponente (grandezza di ogni bicomponente)

# ESTRAGGO DA bsz LA BICOMPONENTE CON DIMENSIONE MAGGIORE (numero maggiore di nodi)
giant_id      <- which.max(bsz)   # trovo l'id
giant_members <- bcn[[giant_id]]  # estraggo il vettore dei i nodi appartenti quella bicomponente 


# DIFFERENZIO I NODI DENTRO LA MACRO BICOMPONENTE, DA QUELLI FUORI 
group <- rep("Fuori bicomponente", vcount(g_igr))
group[giant_members] <- "Bicomponente maggiore"

g_bc <- g_main %>%
  activate(nodes) %>%
  mutate(                        # aggiungo un attributo a ogni nodo in base se fanno parte del group
    bicomp = factor(group,
                    levels = c("Fuori bicomponente", "Bicomponente maggiore"))
  )

# -----------------------------------------------------

# VISUALIZZO IL GRAFO

# coloro di blu i nodi con attributo "Bicomponente maggiore"


g_bc %>%
  ggraph(layout = "kk") +

  
  geom_edge_link(
    colour = "grey60",
    alpha  = 0.2,
    width  = 0.9,
    show.legend = FALSE
  ) +

  geom_node_point(aes(color = bicomp), size = 3) +

  geom_node_text(aes(label = name), repel = TRUE, size = 3) +

  scale_color_manual(
    values = c("Fuori bicomponente"    = "grey60",
               "Bicomponente maggiore" = "dodgerblue3"),
    name   = "Bicomponente"
  ) +

  theme_graph() +
  ggtitle("Bicomponente maggiore (cella terroristica principale)")


```

### Interpretazione della bicomponente principale

Osserviamo che i nodi (o i piccoli gruppi di nodi) **periferici** (più esterni al grafo),   
cioè collegati al resto della rete tramite **un solo nodo di entrata**,  
**non possono far parte della bicomponente principale centrale**.

Infatti, per definizione, in una **bicomponente** tra **ogni coppia di nodi** devono
esistere **almeno due cammini indipendenti**  
(ossia cammini che non condividono nodi, apparte gli estremi del cammino)

Nel caso di un **nodo periferico** collegato alla rete tramite un unico nodo:  
Qualunque cammino che lo collega agli altri nodi del grafo deve necessariamente passare per **lo stesso nodo di “ingresso”**.  
Non esistono 2 cammini che non passano per quel nodo, quindi **non esistono due cammini indipendenti** che partono/arrivano da quei nodi marginali.

Un esempio evidente è il triangolo esterno  
**Mohamed Almallah – Moutaz Almallah – Mohamed El Egipcio**:

- i due fratelli **Mohamed** e **Moutaz Almallah** **non** fanno parte della
  bicomponente principale,
- perché tutti i cammini che li collegano al resto della rete
  passano obbligatoriamente da **Mohamed El Egipcio**,
- ripetendo lo stesso nodo interno, i cammini **non sono indipendenti**.

---

### Significato pratico delle k-componenti

Le **k-componenti** sono un vero e proprio **indice di robustezza e coesione** del grafo:

- i fratelli **Almallah**, per essere connessi al resto della rete, **dipendono da un unico nodo**, **Mohamed El Egipcio**;
- se questo nodo viene meno (arresto, morte, cambiamento di ruolo, ecc.),  
i fratelli vengono **immediatamente isolati** dalla componente connessa principale.

In generale:

- tutti i nodi che **non appartengono** alla bicomponente principale risultano **marginali / emarginati** rispetto alla struttura centrale.
- questi nodi sono **più vulnerabili**: è relativamente più facile **“tagliarli fuori”**, rimuovendo uno o pochissimi **nodi chiave**;
- al contrario, i nodi interni alla **bicomponente maggiore** sono legati da più cammini indipendenti, e per isolarli occorrerebbe **rimuovere un maggior numero di nodi**: la loro cellula è quindi **più coesa e più robusta**.


### Osserviamo altre k-componenti principali,
Per arrivare a qual'è la macro k-componente connessa più forte

#### 3-Componente
Verranno esclusi gruppi di nodi con **solo 2 nodi di ingresso**,  
Il gruppo più evidente è quello degli spagnoli, "Toro, Lamo, Granados, Perez ...",   che avevano solo 2 contatti principali con la rete, cioè "Gaby edi" e "Ouled Akcha".

```{r k3_component, echo=FALSE, message=FALSE, warning=FALSE,fig.width=10, fig.height=9, fig.align='center'}

library(tidygraph)
library(ggraph)
library(igraph)

set.seed(123)

# 1) come prima: togliamo i nodi isolati
g_main <- g %>%
  activate(nodes) %>%
  mutate(deg = centrality_degree()) %>%
  filter(deg > 0)

g_igr <- as.igraph(g_main)

# 2) k-componenti tramite cohesive_blocks (può essere un po' pesante)
b  <- cohesive_blocks(g_igr)   # struttura dei blocchi coesivi
bn <- blocks(b)               # lista: nodi di ogni blocco
ck <- cohesion(b)             # coesione (k) di ciascun blocco

# 3) seleziona solo i blocchi con k >= 3 e scegli il più grande
idx3 <- which(ck >= 3)

if (length(idx3) > 0) {
  # dimensione di ciascun blocco con k >= 3
  sizes3   <- lengths(bn[idx3])
  best3_id <- idx3[ which.max(sizes3) ]
  nodes3   <- bn[[best3_id]]          # nodi della 3-componente maggiore
} else {
  nodes3 <- integer(0)                # nessuna 3-componente trovata
}

# 4) etichette: dentro / fuori 3-componente
group3 <- rep("Fuori 3-componente", vcount(g_igr))
if (length(nodes3) > 0) {
  group3[nodes3] <- "3-componente maggiore"
}

g_k3 <- g_main %>%
  activate(nodes) %>%
  mutate(
    k3_comp = factor(group3,
                     levels = c("Fuori 3-componente", "3-componente maggiore"))
  )

# 5) Visualizzazione: stesso stile del grafo precedente
g_k3 %>%
  ggraph(layout = "kk") +

  # Archi: tutti grigi, alpha fisso
  geom_edge_link(
    colour = "grey60",
    alpha  = 0.2,
    width  = 0.9,
    show.legend = FALSE
  ) +

  # Nodi: blu = 3-componente maggiore, grigio = fuori
  geom_node_point(aes(color = k3_comp), size = 3) +

  geom_node_text(aes(label = name), repel = TRUE, size = 3) +

  scale_color_manual(
    values = c("Fuori 3-componente"    = "grey60",
               "3-componente maggiore" = "dodgerblue3"),
    name   = "3-componente"
  ) +

  theme_graph() +
  ggtitle("3-componente maggiore")

```

#### 4-Componente 

Che rimane comunque simile a quella precedente,  
la componente centrale è **molto densa di archi**, dovrei arrivare **k molto alti** per ridurla ulteriormente.

```{r k4_component, echo=FALSE, message=FALSE, warning=FALSE,fig.width=10, fig.height=9, fig.align='center'}

library(tidygraph)
library(ggraph)
library(igraph)

set.seed(123)

# 1) come prima: togliamo i nodi isolati
g_main <- g %>%
  activate(nodes) %>%
  mutate(deg = centrality_degree()) %>%
  filter(deg > 0)

g_igr <- as.igraph(g_main)

# 2) blocchi coesivi (se li hai già calcolati prima puoi riusare 'b')
b  <- cohesive_blocks(g_igr)
bn <- blocks(b)      # lista nodi per blocco
ck <- cohesion(b)    # coesione k di ogni blocco

# 3) seleziona blocchi con k >= 4 e prendi il più grande
idx4 <- which(ck >= 4)

if (length(idx4) > 0) {
  sizes4   <- lengths(bn[idx4])
  best4_id <- idx4[ which.max(sizes4) ]
  nodes4   <- bn[[best4_id]]          # nodi della 4-componente maggiore
} else {
  nodes4 <- integer(0)                # nessuna 4-componente trovata
}

# 4) etichette: dentro / fuori 4-componente
group4 <- rep("Fuori 4-componente", vcount(g_igr))
if (length(nodes4) > 0) {
  group4[nodes4] <- "4-componente maggiore"
}

g_k4 <- g_main %>%
  activate(nodes) %>%
  mutate(
    k4_comp = factor(group4,
                     levels = c("Fuori 4-componente", "4-componente maggiore"))
  )

# 5) Visualizzazione: stesso stile degli altri grafi
g_k4 %>%
  ggraph(layout = "kk") +

  # Archi: tutti grigi, alpha fisso
  geom_edge_link(
    colour = "grey60",
    alpha  = 0.2,
    width  = 0.9,
    show.legend = FALSE
  ) +

  # Nodi: blu = 4-componente maggiore, grigio = fuori
  geom_node_point(aes(color = k4_comp), size = 3) +

  geom_node_text(aes(label = name), repel = TRUE, size = 3) +

  scale_color_manual(
    values = c("Fuori 4-componente"    = "grey60",
               "4-componente maggiore" = "dodgerblue3"),
    name   = "4-componente"
  ) +

  theme_graph() +
  ggtitle("4-componente maggiore")

```

----

# 2. Strategie di smantellamento della rete

Nel nostro caso la rete rappresenta **una rete di terroristi**.  
Possiamo guardarla da due punti di vista opposti:

- **dal lato della rete di terroristi**, l’obiettivo è **non farsi smantellare**;
- **dal lato della polizia**, l’obiettivo è **smantellare la rete il più rapidamente possibile**, cioè eliminare un nodo deve separare la rete il più possibile (la componente gigante della rete)

I primi nodi che la polizia vorrebbe colpire sono proprio i **nodi di ingresso / ponte**,   
quelli tramite i quali passano la maggior parte delle connessioni dei nodi periferici.

#### Come li riconosciamo?  
Per defizione la **Betweenness centrality** di un nodo: più è alta, maggiore è il **numero di cammini** che passano per il nodo.  
Quindi sarà particolarmente alta per i **nodi ponte**, in quanto tutti i percorsi **tra la rete e i nodi marginali** passano da loro.

Se la rete si frammenta più velocemente quando rimuoviamo i nodi in ordine di betweenness (come ci aspettiamo), questo significa che:

- **dal punto di vista della rete**, questi individui sono quelli da proteggere maggiormente;
- **dal punto di vista della polizia**, sono proprio questi i nodi da colpire per primi.

Nel seguito confronteremo lo **smantellamento mirato** (rimozione dei nodi per betweenness decrescente)   
con uno **smantellamento casuale**, in cui i nodi spariscono in modo random (come se la polizia non avvesse una strategia)  
E vediamo quale è quello più veloce.

```{r percolation_random_vs_betw, echo=TRUE, message=FALSE, warning=FALSE}
library(tidygraph)
library(igraph)

# ELIMINO I NODI GIA SCONNESSI, l'obbiettivo è sconnettere la rete, non sono utili
g_main <- g %>%
  activate(nodes) %>%
  mutate(deg = centrality_degree()) %>%    # grado != 0
  filter(deg > 0)

g_igr <- as.igraph(g_main)    # uso funzioni di igraph base



# FUNZIONE PERCOLATE (slides)
# dato il grafo, il numero di nodi da rimuovere e l'ordine con cui rimuovere
# inizia a rimuovere un nodo alla volta 

# !! RITORNA IL VETTORE CON LE DIMENSIONI DELLA COMPONENTE GIGANTE, PER OGNI NODO RIMOSSO
percolate <- function(g, size, order_vec) {
  
  giant <- numeric(size + 1)
  
  c0 <- components(g)
  giant[1] <- max(c0$csize)
  
  for (i in 1:size) {
    g2 <- delete_vertices(g, order_vec[1:i])
    c2 <- components(g2)
    giant[i + 1] <- max(c2$csize)
  }
  
  return(giant)
}


# RIMUOVO META' NODI DEL GRAFO, 
size <- floor(vcount(g_igr) / 2) # abbastanza per vedere se la rete si sfalda


# VETTORE NODI - ORDINATI RANDOMICAMENTE
set.seed(123)
ord_rand <- sample(vcount(g_igr))


# VETTORE NODI - ORDINATI PER BETWEENESS
bet_vals <- betweenness(g_igr)
ord_bet  <- order(bet_vals, decreasing = TRUE)



# APPLICO LA FUNZIONE percolate PER SUI 2 VETTORI
rand <- percolate(g_igr, size, ord_rand)
bet <- percolate(g_igr, size, ord_bet)

# -------------------------------------------------

# PLOTTO IL GRAFICO (come da slides)

plot(0:size, bet, type = "l", col = 2, lwd = 2,
     xlab = "Numero di nodi rimossi",
     ylab = "Dimensione della componente gigante")

lines(0:size, rand, col = 4, lwd = 2)

legend("topright",
       legend = c("Betweenness", "Random"),
       col = c(2, 4), lty = 1, lwd = 2)

```


Come dedotto, la **componente gigante** si smantella più velocemente eliminando i **nodi ponte** (rosso) piuttosto che eliminandoli random. (blu)   

#### Spiegazione

**Random**  
  

Dato che la maggior parte dei nodi è situata nella **componente centrale densamente connessa**,  
molti nodi scelti randomicamente, apparterranno per forza a quel gruppo, (maggiore probabilità)   
la cui eliminazione però non comporta assolutamente **all’esclusione dalla componente gigante di ulteriori nodi**.   

Di conseguenza, lo **smantellamento random è praticamente lineare** = (*elimino un nodo → la componente gigante perde un nodo*).

**Betweeness**  
  

Al contrario, 

Con la Betweeness si osserva già dopo solo **circa 10 nodi rimossi** che la rete diventa **fortemente instabile**:  
rimuovendo anche solo **altri 5 nodi**, la componente gigante **collassa rapidamente in molte parti separate**,  
di cui la più grande ha **meno di 10 nodi**.


Eliminare i nodi in maniera **sistematica**, seguendo la strategia basata sulla **betweenness**,  

porta a uno **smantellamento, quasi esponenziale**, = (*elimino un nodo → la componente gigante perde diversi nodi alla volta*).

